【裁判字號】    99,台上,7141
【裁判日期】    991118
【裁判案由】    違反毒品危害防制條例
【裁判全文】
最高法院刑事判決            九十九年度台上字第七一四一號
上  訴  人  甲○○
            乙○○
上 列一 人
選任辯護人  鄭旭廷律師
上列上訴人等因違反毒品危害防制條例案件，不服台灣高等法院
高雄分院中華民國九十九年七月十三日第二審判決（九十九年度
上訴字第七七六號，起訴案號：台灣高雄地方法院檢察署九十八
年度偵字第九二七六、九二七七號），提起上訴，本院判決如下
：
    主  文
原判決關於乙○○部分撤銷，發回台灣高等法院高雄分院。
其他上訴駁回。
    理  由
一、發回部分（即乙○○部分）：
本件原判決認定：上訴人乙○○自民國九十八年二月間起至九十
八年三月九日止，有其事實欄所載之幫助製造第二級毒品甲基安
非他命犯行。因而撤銷第一審關於乙○○部分之判決，改判論處
乙○○幫助製造第二級毒品（累犯）罪刑，固非無見。
惟查：被告不到庭得不待其陳述逕行判決者，以經合法傳喚，而
無正當之理由不到庭，始得為之，刑事訴訟法第三百七十一條規
定甚明。又除有特別規定外，被告未於審判期日到庭而逕行審判
者，其判決當然違背法令，同法第三百七十九條第六款，亦有明
文。本件上訴人乙○○因違反毒品危害防制條例案件提起第二審
上訴後，雖於九十九年五月二十四日收受原審定期九十九年六月
二十九日上午十時三十分審理之傳票，惟乙○○因另案違反毒品
危害防制條例，經台灣高雄地方法院判處有期徒刑六月確定，未
到案執行，由台灣高雄地方法院檢察署發布通緝，而於九十九年
六月二十九日上午九時為警緝獲，移送台灣高雄地方法院檢察署
於同日發監執行，業據乙○○陳明在卷（見原審卷第二九○頁）
，並有乙○○之前科資料可查。則乙○○於收受傳票後，係因另
案被緝獲，並發監執行，致事實上不能到庭，即不能謂為無正當
理由。原審未予提解到庭，而不待其到庭陳述，逕行判決，其判
決當然違背法令。乙○○上訴意旨指摘原判決不當，為有理由，
應認原判決關於乙○○部分，有撤銷發回更審之原因。
二、駁回部分（即甲○○部分）：
按刑事訴訟法第三百七十七條規定，上訴於第三審法院，非以判
決違背法令為理由，不得為之。是提起第三審上訴，應以原判決
違背法令為理由，係屬法定要件。如果上訴理由書狀並未依據卷
內訴訟資料，具體指摘原判決不適用何種法則或如何適用不當，
或所指摘原判決違法情事，顯與法律規定得為第三審上訴理由之
違法情形，不相適合時，均應認其上訴為違背法律上之程式，予
以駁回。本件上訴人甲○○上訴意旨略稱：(一)、甲○○及其餘共
同被告均非「化工學」之學士，如何有製造甲基安非他命之能力
。又甲○○如有製造甲基安非他命之能力，何需以抽取（假）麻
黃鹼等原料之方法，大可以「紅磷法」，用化學原料提煉即可，
且又無臭無味。另已判刑確定之謝進銘，於第一審已供述遭查扣
之甲基安非他命純質淨重九．七八公克、九四．四八公克，屬於
半成品有異味之甲基安非他命，係其買來吸用，因有異味便想加
入所抽取之（假）麻黃鹼內混合，看是否有助於改善，因此引起
其餘共同被告亦被認定製造甲基安非他命。(二)、原判決書有兩疑
點：(1)原判決附表（下稱附表）編號五十（扣押物編號肆－35）
為安毒製程筆記，試問會製造毒品之人豈需筆記。(2)附表編號三
十三（扣押物編號肆－16）為氫氣瓶，然自始至終卻未見製造後
「灌氫之桶」為結晶階段所需之物。(三)、共同被告謝進銘前於八
十八年間即曾施用麻醉藥品與毒品，其於第一審證稱甲基安非他
命純質淨重九．七八公克（扣押物編號肆－36）為其本身買來吸
食，其餘共同被告與甲○○不知情。原審不予採信，實有未洽。
又共同被告均陳述無人會製造毒品，況如會製造，何以數量很少
，亦不合常理。另在客觀上，當抽取麻黃與工具均齊全，何以缺
少灌氫之桶，足見甲○○無製造甲基安非他命之事實，僅成立製
造第四級毒品之行為。(四)、查扣物缺灌氫之桶，即無法進入結晶
階段，自無法達到製造第二級毒品甲基安非他命既遂之事實。甲
○○並非推諉購買抽取假麻黃鹼之犯行，其爭點為根本無製造第
二級毒品甲基安非他命之能力與事實。原審未予究明，即遽行判
決，請最高法院查明真相，勿枉勿縱。(五)、原判決認定甲○○與
謝進銘、楊世振、蘇炎軍於九十八年二月間，共同在南投縣竹山
鎮深坑巷三十之一號，製造第二級毒品甲基安非他命，係以甲○
○及其餘共同被告等人之自白，為採認之基礎。惟依刑事訴訟法
第一百五十六條第二項規定，被告或共犯之自白，不得作為有罪
判決之唯一證據，仍應調查其他必要之證據，以察其是否與事實
相符。(六)、謝進銘於偵查中供稱：「我在前面的陳述指稱是甲○
○教我抽取麻黃素之事並不實在，都是我自己在弄，然後等甲○
○來山上時再跟他說明抽取麻黃素的情形，……」、「甲○○說
要報我賺錢，某天他叫我去，……把我載到山上去，……甲○○
第一次上來的時候有拿黃色藥丸跟一些飯菜之類的，我是概略會
一些（指製造毒品），因為那個東西很簡單，……」、「我叫他
（指楊世振）要攪一攪，要勤快的攪拌，東西（指毒品）可以快
點出來，我跟他說那是料，那是麻黃素，……」。足見以浸泡甲
醛溶出麻黃素之方法，係謝進銘本身知悉之作法，且由伊指導楊
世振操作，根本與甲○○無關。(七)、關於租用製毒場所之過程，
張秋淋於檢察官偵查中證稱：「有個親戚姓『蘇』，我都叫他『
明君』（指蘇炎軍），……帶楊世振一起來的，……是楊世振代
理簽約，……錢是楊世振付的，……」。但楊世振於檢察官偵查
中卻供稱: 「黑敏（即甲○○）開車載我還有另一個不認識的人
（指蘇炎軍）去找里長（即張秋淋），是黑敏跟里長談租屋的事
情，……我根本不認識里長，……租金不是我付給里長的，我看
到黑敏當場付租金給里長」。顯見楊世振對於租用製毒場地之經
過及真正情節避重就輕，而與謝進銘欲將本件犯罪推卸給甲○○
。(八)、甲○○實係受案外人湯正男委託購買製造毒品之原料及器
具，購買上開物品之資金，亦係由湯正男出資匯款至乙○○女兒
在郵局之帳戶。可見甲○○僅係受湯正男指示，代為購買化學物
品、藥丸之人，充其量僅係幫助引介渠等認識，對於渠等共謀製
造第二級毒品甲基安非他命之犯行，並無共同參與之犯意。(九)、
謝進銘證稱，本件是甲○○說「要報伊賺錢」一節，並不實在。
實是湯正男有意製造毒品，而透過甲○○探詢何人可以買到化學
藥劑及物品，並要求甲○○引介有共同製毒犯意且有製毒經驗之
人。甲○○因誤認僅為介紹，並無參與製毒，應非屬犯罪，乃介
紹渠等認識。原審未詳加審究，遽認甲○○有參與本件犯罪，顯
有調查未盡、理由不備之違誤。另本件僅查獲含有製毒原料（假
）麻黃鹼及甲基安非他命成分之「黑水」，尚屬製造未遂階段。
原判決認為已完成純化結晶程序，論以既遂罪，亦有違誤云云。
惟查：原判決綜合全案卷證資料，本於事實審法院採證認事之職
權，認定甲○○與已判刑確定之謝進銘、楊世振及未據起訴之蘇
炎軍，共同基於製造第二級毒品甲基安非他命之犯意聯絡，約定
由甲○○、蘇炎軍分別出資新台幣（下同）五十萬元、十五萬元
，謝進銘、楊世振則以勞力出資，共同製造毒品。甲○○、楊世
振即透過蘇炎軍之介紹，先於九十八年二月八日向不知情之張秋
淋租用坐落南投縣竹山鎮深坑巷三十之一號之製茶廠，供為共同
製造甲基安非他命之場所；另由甲○○負責購買、準備如附表編
號五、九至十八、二五至四九、五五至六三、六五、六六所示製
造甲基安非他命之原料、器具後，由甲○○、謝進銘、楊世振、
蘇炎軍於九十八年二月中旬，共同載運其中部分之原料及器具，
至上開供為製毒場所之製茶廠。此期間，甲○○另以其使用之00
00000000、0000000000、0000000000等號行動電話，及00-00000
00號公共電話，與乙○○（乙○○部分，已見前述）所使用之00
00000000、0000000000號行動電話聯絡，指示乙○○購買甲醇、
丙酮、濾紙、鹽酸、氫氣、氯仿、鈀金、真空馬達等，用以製造
第二級毒品甲基安非他命之原料及器具。乙○○明知上情，竟基
於幫助製造第二級毒品甲基安非他命之犯意，自九十八年二月間
起至同年三月九日止，依甲○○之指示購買後，交付予甲○○，
再由甲○○載至同上製毒場所，由謝進銘、楊世振負責在該處，
共同製造第二級毒品甲基安非他命，其後甲○○復先後多次載運
其餘原料、器具前往該處。而謝進銘、楊世振在上址，將含有類
麻黃素之藥錠及甲醇依比例放置在大桶內，以磁力攪拌機打碎、
溶解、沈澱後，以過濾漏斗、陶瓷漏斗、濾紙等過濾，再將該溶
液加熱，經過放置冰箱或曝曬，以提煉出（假）麻黃鹼，再添加
氯仿、丙酮、乙醚等化學原料，將鹽酸麻黃素還原成氯（假）麻
黃鹼，再以氯化鈀、氫氣、活性碳、醋酸納、硫酸鋇等化學原料
，通入氫氣進行氫化反應，再將經過氫化反應之溶液加溫，加入
氫氧化鈉，並以食鹽進行鹽析，而後放置冰箱或置於常溫下使之
結晶，製造成如附表編號一之第二級毒品甲基安非他命。嗣於九
十八年三月十八日、十九日，經法務部調查局南部地區機動工作
組等機關，依台灣高雄地方法院檢察署檢察官之指揮，在前揭製
毒場所等處查獲，並扣得如附表所示之物品等情。因而撤銷第一
審關於甲○○部分之判決，依有利於甲○○之法律，改判論處甲
○○共同製造第二級毒品（累犯，處有期徒刑八年六月）罪刑。
已依據卷內資料，說明：(1)前揭事實，業據甲○○於原審坦承不
諱，核與謝進銘、楊世振、乙○○供述之情節相符，並有租賃契
約書、監聽資料及其譯文、雙向通聯紀錄、法務部調查局雲林縣
調查站九十八年三月十八日搜索扣押筆錄、扣押物品目錄表及收
據、毒品初步鑑驗報告單、甲○○所有記載安非他命製造方式之
筆記、匯款資料、0000000000、0000000000、0000000000、0000
000000、0000000000、0000000000、0000000000號行動電話使用
人資料等附卷，及附表所示之甲基安非他命、甲基安非他命水溶
液、原料、器具等扣案可稽。(2)本件由扣案如附表所示之化學原
料、有機溶劑及器具檢視，可認係以傳統三階段之「愛德蒙法」
製造甲基安非他命，有法務部調查局九十八年六月十日調科壹字
第09800323800號鑑定書及同局九十九年一月十八日調科壹字第
09900013580號函在卷可資證明。而所謂「愛德蒙法」即係分為
三階段，第一階段係以鹽酸麻黃素經氯化反應程序製成氯（假）
麻黃素，需用化學原料如氯仿、丙酮、乙醚等；第二階段則係經
過通入氫氣之氫化反應程序，進而產生有甲基安非他命成分之黑
水或滷水（黑色液態甲基安非他命），需用化學原料如氯化鈀、
氫氣、活性碳、醋酸納、硫酸鋇等；第三階段則為純化結晶，將
滷水加溫熬煮，調節酸鹼，加食鹽進行鹽析，置冰箱中或常溫環
境下使其結晶，需用化學原料如食鹽、氫氧化鈉等。本件扣押物
編號貳1-1、1-2、2、3-1、3-2 檢驗出假麻黃鹼成分，扣押物編
號貳1-3 檢驗出麻黃鹼成分，有法務部調查局九十八年五月二十
二日調科壹字第09800256200 號鑑定書在卷可憑。又扣押物編號
肆－38-2及肆－38-3外觀為黑色溶液，且同時鑑驗出含有製毒原
料（假）麻黃鹼及甲基安非他命成分，研判即為經過氫化反應之
「黑水」。另扣押物編號肆－28氯化鈀即俗稱「鈀金」，用於催
化製毒過程中之氫化反應，以幫助中間產物氯（假）麻黃鹼氫化
還原為第二級第八十九項毒品甲基安非他命，亦有法務部調查局
九十九年一月十八日九九調科壹字第09900013580 號函在卷可佐
。依上開證據顯示，均足證本件確已進行氯化反應、氫化反應之
製造第二級毒品程序。再參以扣案之附表編號一甲基安非他命結
晶淨重十五．○八公克，純度64.87%，純質淨重九．七八公克，
編號二甲基安非他命水溶液，淨重二九○公克，甲基安非他命純
度32.58%，純質淨重約九四．四八公克，更足以證明甲○○及其
餘共同被告製造甲基安非他命之過程，已有部分達到氫化反應之
「黑水」及純化結晶程序，已屬製造既遂。因認甲○○確有前揭
共同製造第二級毒品犯行，已逐一說明其所憑之證據及認定之理
由。並非單憑甲○○或共同被告之自白，作為有罪判決之唯一證
據。甲○○上訴意旨對於原判決所為前揭論斷，並未依據卷內資
料，具體指摘有何違背法令情形。且查：事實之認定與證據之取
捨，乃事實審法院之職權，苟其事實之認定及證據之取捨，並不
違背經驗法則與論理法則，即不容任意指為違法而執為上訴第三
審之理由。甲○○於原審，已承認有共同製造第二級毒品甲基安
非他命之行為，謝進銘於第一審亦陳述「有作成功，因為有結晶
出來」。而扣案之甲基安非他命結晶淨重十五．○八公克，純度
64.87%，純質淨重九．七八公克，及甲基安非他命水溶液（即黑
水），淨重二九○公克，甲基安非他命純度32.58%，純質淨重約
九四．四八公克，係本件製造過程所產生之毒品，原判決亦已詳
為說明。甲○○上訴意旨，指稱上開毒品是謝進銘買來供自己施
用，其僅從中介紹，並未參與，且本件僅屬製造未遂云云。乃單
純事實之爭執，並非適法之第三審上訴理由。至於其餘之指摘，
則係對於原判決已說明事項及屬原審採證認事職權之適法行使，
持憑己見而為不同之評價，均與法律規定得為第三審上訴理由之
違法情形，不相適合。其上訴違背法律上之程式，應予駁回。此
外，案外人湯正男是否亦有參與本件犯罪，不在起訴範圍，法院
無從審酌，倘湯正男亦涉嫌犯罪，應由檢察官另行偵查，併此敘
明。
據上論結，應依刑事訴訟法第三百九十五條前段、第三百九十七
條、第四百零一條，判決如主文。
中    華    民    國  九十九  年   十一   月   十八   日
                      最高法院刑事第五庭
                          審判長法官  謝  俊  雄  
                                法官  陳  世  雄  
                                法官  魏  新  和  
                                法官  徐  文  亮  
                                法官  吳  信  銘  
本件正本證明與原本無異
                                      書  記  官  
中    華    民    國  九十九  年   十一   月  二十二  日
                                                      Ｅ

司法院資訊處製作；財團法人民間司法改革基金會備份。
